臺灣基隆地方法院民事裁定  
110年度抗字第6號
抗  告  人  陳晴鈺  


相  對  人  崔鄭如    住○○市○○區○○路00巷00號之0                           （0樓）


上列當事人間聲請本票裁定准許強制執行事件，抗告人對於民國
109年11月16日本院109年度司票字第269號裁定提起抗告，本院
裁定如下：
    主  文
原裁定廢棄。
相對人簽發如附表所示之8紙本票，內載憑票交付聲請人如附表
所示金額，均得予強制執行。
聲請費用及抗告費用新臺幣2,000元均由相對人負擔。
    理  由
一、聲請及抗告意旨略以：
(一)抗告人執有相對人簽發如附表所示8紙本票，免除做成拒絕
    證書，到期後經提示均未獲付款，為此提出附表所示8張本
    票，聲請裁定強制執行。
(二)原審裁定駁回抗告人之聲請，其理由略以附表所示8紙本票
    ，發票人記載為崔幸子而非崔鄭如，崔鄭如查無相關更名資
    料，因此認抗告人以崔幸子所簽發之本票聲請對崔鄭如裁定
    強制執行，於法不合。
(三)按票據法第5條第1項之規定，在票據上簽名者，依票上所載
    文義負責。又簽名者，係指於文書上親署姓名以為憑信，雖
    關於支票上之簽名，因法律上並未規定必須簽其全名，故僅
    簽其姓或名，即生簽名之效力。且所簽之姓名，亦不以本名
    為必要，簽其字或號，或雅號、藝名，均無不可。但除以蓋
    章代之者外，要必以文字書寫，且能辨別足以表示為某特定
    人之姓名者，始足當之。此有最高法院71年度台上字第4416
    號判決意旨可參。
(四)今查，相對人於104年2月5日係以其別名「崔幸子」簽發如
    附表所示之本票8紙予抗告人收執，斯時抗告人並不知相對
    人正確姓名為「崔鄭如」，而就此部分之事實，於第三人程
    金珠對抗告人提起偽造文書之告訴（基隆地方檢察署108年
    度偵緝字第68號)時，相對人曾於109年6月11日以證人之身
    份，至基隆地方檢察署作證其即為「崔幸子」，亦曾以別名
    「崔幸子」開本票予抗告人可證。
(五)況相對人於簽發附表所示之8紙本票時，為俾使將來抗告人
    向相對人行使票據之權利，更於本票上記載「Z000000000」
    (即相對人之身分證字號)及住址等資料，前開記載足以辨認
    發票人確實為相對人，是以抗告人持發票人為「崔幸子」之
    本票向相對人聲請本票裁定並無於法不符。
(六)為此，抗告人提起抗告，請求廢棄原裁定，並為准許就附表
    所示之8紙本票裁定准許強制執行。
二、相對人答辯意旨略以：本事件為互助會所引起之糾紛，原告
    陳晴鈺實為互助會的發起人，被告崔鄭如掛名互助會之會員
    ，實為另一位關係人互助會會員蔡小珠女士(未確定蔡小珠
    是否為本名)(身份證字號：不知)，因為蔡小珠之請求，將
    互助會後續的會員權利和義務從相對人崔鄭如變更為蔡小珠
    ，陳晴鈺知曉並同意此變更，之後互助會會款均由蔡小珠繳
    納，蔡小珠標取會款亦由陳晴鈺交付之，蔡小珠現與陳晴鈺
    進行協商中。基於前述，請求駁回抗告。　　　　　　
二、按執票人向本票發票人行使追索權時，得聲請法院裁定後強
    制執行，票據法第123條定有明文。又按簽名者，係指於文
    書上親署姓名以為憑信，雖關於支票上之簽名，因法律上並
    未規定必須簽其全名，故僅簽其姓或名，即生簽名之效力。
    且所簽之姓名，亦不以本名為必要，簽其字或號，或雅號、
    藝名，均無不可。但除以蓋章代之者外，要必以文字書寫，
    且能辨別足以表示為某特定人之姓名者，始足當之。此有最
    高法院71年度台上字第4416號判決意旨可參。再按本票執票
    人，依票據法第123條規定，聲請法院裁定許可對發票人強
    制執行，係屬非訟事件，此項聲請之裁定，及抗告法院之裁
    定，僅依非訟事件程序，以審查強制執行許可與否，並無確
    定實體上法律關係存否之效力，如發票人就票據債務之存否
    有爭執時，應由發票人提起確認之訴，以資解決（最高法院
    57年台抗字第76號判決先例要旨參照）。　　
三、經查：
(一)抗告人主張其執有相對人簽發如附表所示系爭8紙本票，業
    據提出本票8紙為證。且相對人提出答辯狀僅針對票據原因
    關係提出抗辯，並未否認其為發票人。復經本院職權調閱臺
    灣基隆地方檢察署108年偵緝字第68號案卷，相對人曾於109
    年6月11日在該案到庭證稱：外面的人都叫我崔幸子等語。
    堪信崔幸子確實為相對人別名，且系爭本票發票人欄位同時
    填載身分證號碼及地址均與相對人相同，足堪辨認相對人確
    係系爭本票之發票人。參酌上開判決意旨，發票人發票無庸
    簽立本名，縱係簽立別名，既足以辨認為相對人所為即生發
    票行為之效力，相對人應負附表所示本票之發票人責任，首
    堪認定。
(二)附表所示本票業已記載免除作成拒絕證書，詎屆期經抗告人
    提示後未獲付款，亦未據相對人否認。系爭本票既為相對人
    所簽發並已符合票據法規定記載法定應記載事項，依形式審
    查即為有效之本票，即應准許強制執行，原裁定駁回抗告人
    之聲請於法不合，抗告人提出抗告顯有理由，原裁定應予廢
    棄，抗告人聲請附表所示8紙本票之強制執行應予准許。
(三)相對人抗辯系爭本票原因關係之互助會契約轉讓會份等事，
    核屬對票據債務原因關係之實體法上爭執，揆諸前揭說明，
    應由相對人另提起確認之訴以資解決。本件非訟程序無法加
    以審究，附此敘明。
四、依非訟事件法第46條、第21條第2項，裁定如主文。
　　　　
中　　華　　民　　國　　110 　年　　5 　　月　　25　　日
　　　　　　　　　民事庭審判長法  官  黃梅淑  
　　　　　　　　　　　　　　　
　　　　　　　　　　　　　　　法  官  姚貴美 
　　　　　　　　　　　　　　　　　　　　　　　　　　　　法  官  王翠芬  
以上正本係照原本作成。
本件裁定不得抗告。　　　
中　　華　　民　　國　　110 　年　　5 　　月　　25　　日
                             書記官  陳怡君　　　　　　
附表　
編號 發票日 票面金額 新臺幣/元 到期日 利息起算日 票據號碼 1 104年2月5日 2萬 105年9月5日 105年9月5日 CH0000000 2 104年2月5日 2萬 105年9月20日 105年9月20日 CH0000000 3 104年2月5日 2萬 105年10月5日 105年10月5日 CH0000000 4 104年2月5日 2萬 105年11月5日 105年11月5日 CH0000000 5 104年2月5日 2萬 105年12月5日 105年12月5日 CH0000000 6 104年2月5日 2萬 105年12月20日 105年12月20日 CH0000000 7 104年2月5日 2萬 106年1月5日 106年1月5日 CH0000000 8 104年2月5日 2萬 106年2月5日 106年2月5日 CH0000000